臺灣板橋地方法院民事判決　　　　　　　100年度訴字第589號
原　　　告　黃立德
訴訟代理人　曾國龍律師
　　　　　　曾梅齡律師
被　　　告　永恆機電工業股份有限公司
法定代理人　黃瑞齡
訴訟代理人　林辰彥律師
複代理人　　黃淑怡律師
複代理人　　謝玉玲律師
複代理人　　童雯眴律師
複代理人　　周耿德律師
上列當事人間確認股東會決議不成立事件，經本院於民國100 年
6 月14日言詞辯論終結，判決如下：
    主  文
確認被告於民國九十九年八月二十一日下午五時召開之九十九年
股東常會所為如附件所示第一、二項決議不成立。
原告其餘之訴駁回。
訴訟費用由被告負擔三分之二，餘由原告負擔。
    事實及理由
壹、程序方面：
    按公司與董事間訴訟，除法律另有規定外，由監察人代表公
    司，股東會亦得另選代表公司為訴訟之人，公司法第213 條
    定有明文。所謂公司與董事間訴訟，無論由何人提起，均有
    其適用，且亦不限於其訴之原因事實係基於董事資格而發生
    ，即其事由基於個人資格所生之場合，亦包括在內（最高法
    院98年度台抗字第844 號裁判要旨參照）。本件原告為被告
    公司之股東兼有董事身分，此為兩造所不爭執，復有被告公
    司變更登記表附卷可稽（見本院卷第26至27頁），是原告就
    其與被告間之訴訟，以被告公司之監察人黃瑞齡為被告之法
    定代理人，自屬適法，合先敘明。
貳、實體方面：
一、原告主張：
(一)、緣被告公司為原告之先父黃再益所創設之家族企業，原告之
    兄長黃建德雖係被告公司董事長，惟因其長期投身於中國大
    陸經營事業，故實質由原告即擔任被告公司執行長負責公司
    一切營運事宜。而被告公司之股東名簿記載股東計有8 名，
    分別係原告（持有144,000 股）、黃建德（持有185,000 股
    ）、黃林淑貞（持有290,000 股）、黃再益（持有256,000
    股）、黃麗齡（持有35,000股）、吳灝展（持有30,000股）
    、吳碧峰（持有40,000股），及黃琪齡（持有20,000股），
    已發行股份總數為100 萬股，原告並為被告公司之董事。詎
    被告公司董事長黃建德於民國99年8 月21日下午5 時召開99
    年度股東常會，於其1 人出席並僅受有股東黃林淑貞委託之
    情況下，即出席股東之股數僅為已發行股份總數之47.5％【
    計算式：（185,000 ＋290,000）/1,000,000 ＝47.5％）】
    ，卻仍強行通過如附件所示三項決議。而決議事項第一項承
    認98年度財務報表，及決議事項第二項遭行政院公共工程委
    員會停權乙案追究相關人員責任部分，顯未達公司法第174
    條所規定普通決議事項應有代表已發行股份總數過半數股東
    之出席；決議事項第三項修改章程部分，亦未達公司法第
    277 條第1、2項所規定重大決議事項應有代表已發行股份總
    數三分之二以上之股東出席。則系爭股東會決議之召開既不
    符合法定出席定足數，在法律上即不能認為係有股東會之召
    開，或有成立決議之情形。至被繼承人黃再益之股份，於遺
    產分割前係屬全體繼承人公同共有，故繼承人黃建德、黃林
    淑貞自不得將黃再益所持有被告公司之股數，按繼承比例列
    入其股數內計算。
(二)、又原告於本件所確認之訴訟客體與前所提起確認99年7 月24
    日董監事會議決議不成立之訴訟客體，二者僅就被告公司遭
    行政院公共工程委員會停權乙事相關，且該董監事會議決議
    對於原告及相關人員之追訴求償與否，仍須交由被告公司股
    東會決定之，故系爭股東會決議之成立或存在與否，攸關原
    告股東權益之行使，甚至影響原告自身之權益甚鉅，在法律
    上原告即有不安之狀態存在，而該不安之狀態，當能以確認
    判決將之除去，應認原告有確認利益，並得提起本件確認股
    東會決議不成立之訴。
(三)、聲明：確認被告於99年8 月21日下午5 時所召開之股東常會
    所為如附件所示之全部決議不成立。
二、被告則以：
(一)、系爭股東會決議事項第二項關於追究相關人員責任部分，乃
    肇因被告公司於95年12月29日向台灣電力股份有限公司（下
    稱台電公司）承製單相桿上變壓器100KVA密封型桿上變壓器
    ，原告任職被告公司之執行長，卻於交貨期間摻混私下購得
    倒店貨產品，未依合約規範交貨，而違反政府採購法第101
    條第1 項第4 款及第12款規定，致被告公司遭台電公司予以
    停權3 年處分，嚴重影響被告公司營運及股東權益，嗣經被
    告公司向行政院公共工程委員會申訴，並提起行政訴訟，均
    遭駁回定案。而被告公司對原告及相關人員追訴求償，核其
    性質係屬公司內部業務之執行，並非依公司法或章程規定應
    由股東會決議者，故由董事會決議行之即可。而此項決議業
    經被告公司於99年7 月24日董監事會議決議通過在案，原告
    雖曾提起確認上揭董監事會議決議不成立之訴，惟已遭鈞院
    99年度訴字第2079號判決其敗訴在案，則即使原告主觀認其
    法律上地位因系爭股東會決議事項第二項之內容而陷於不安
    ，然該項決議依法既屬董事會之職權，並非專屬股東會權限
    ，是縱經法院判決予以確認，前揭董事會決議效力仍然存在
    ，亦無由除去原告所主張之法律上不安狀態，故原告就系爭
    股東會決議事項第二項部分，尤無提起確認訴訟之利益可言
    。
(二)、系爭股東會係依前揭99年7 月24日董監事會議之決議，由有
    召集權之董事會召集，並由董事長擔任主席，且確實有召開
    及作成決議，則系爭股東會決議顯已成立。至原告援引最高
    法院92年台上字第1174號判決所示案例情形，乃在審究有無
    公司法第173 條少數股東召集股東會權限，及有無作成決議
    等情，與系爭股東會召集係依公司法第171 條規定而為，並
    作出決議在案，二者情形不相同，自難比附援引。又股東會
    出席人數倘有不足法定數額，應屬股東會決議得撤銷之情事
    ，其撤銷訴權行使依公司法第189 條規定，於自決議日起30
    日內訴請法院撤銷其決議。而原告顯已逾法定除斥期間，無
    法提起撤銷之訴，卻指稱系爭股東會決議為不成立，而提起
    本件確認不成立之訴，意在規避公司法第189 條除斥期間規
    定，並無理由。況且系爭股東會召開當日，股東黃建德親自
    出席，股東黃林淑貞則出具委託書委託黃建德代理，渠等所
    持有股份各為249,000 股（其中64,000股係繼承父親黃再益
    股份而來）、354,000 股（其中64,000股係繼承配偶黃再益
    股份而來），出席股東代表股數合計為603,000 股，占被告
    公司已發行股份總數60.3％，即依公司法第174 條規定，出
    席股東代表已發行股份總數已逾過半數，並經出席股東表決
    權過半數同意作成決議在案，故系爭股東會決議合法有效，
    並無瑕疵等語置辯。並聲明：原告之訴駁回。
三、兩造不爭執之事實：
(一)、原告為被告公司之股東及董事。
(二)、被告之股東名簿記載股東計有8 名，分別係原告、黃建德、
    黃林淑貞、黃再益、黃麗齡、吳灝展、吳碧峰及黃琪齡，已
    發行股份總數為100 萬股，其中原告持有144,000 股、黃建
    德持有185,000 股、黃林淑貞持有290,000 股、黃再益持有
    256,000 股。又黃再益於91年12月21日死亡，其合法繼承人
    為黃林淑貞、黃建德、黃立德、黃琪齡等4 人，惟尚未辦理
    遺產分割登記。
(三)、被告於99年7 月24日召開臨時董監事會，決議被告遭台電公
    司停權3 年處分，主要係執行長黃立德即原告及業務協理葉
    麗紅，對外履約未依規定執行所造成，公司之損失先由會計
    部門估算並授權董事長黃建德向股東會報告後，對執行長及
    相關人員追訴求償，另決議訂於99年8 月21日召開系爭股東
    常會。
(四)、被告於99年8 月21日下午5 時召開99年股東常會，並作成如
    附件所示三項決議。而當日親自出席股東有黃建德1 人，另
    股東黃林淑貞委託代理人黃建德出席。
四、兩造爭執之事項：
(一)、原告提起本件訴訟，有無即受確認判決之法律上利益？
(二)、被告公司於99年8 月21日召開之股東常會所作成如附件所示
    之三項決議是否合法成立？
１、系爭股東會所為承認98年度財務報表及追究相關人員之決議
    部分，其出席股東持有股數，究竟有無達到公司法第174 條
    規定之應有代表已發行股份總數過半數之數額？
２、系爭股東會所為公司章程修改之決議部分，是否因未達公司
    法第277 條第2 項所定出席股東之股份數額而不成立？
五、關於原告提起本件訴訟，有無即受確認判決之法律上利益？
(一)、按確認之訴，非原告有即受確認判決之法律上利益者，不得
    提起。所謂即受確認判決之法律上利益，係指法律關係之存
    否不明確，原告主觀上認其在法律上之地位有不安之狀態存
    在，且此種不安之狀態，能以確認判決將之除去者而言，若
    縱法院判決確認，亦不能除去其不安之狀態者，即難認有受
    確認判決之法律上利益（最高法院52年台上字第1240號判例
    ）。次按股東會決議之瑕疵，與法律行為之瑕疵相近，有不
    成立、無效、得撤銷等態樣。所謂決議不成立，係指自決議
    之成立過程觀之，顯然違反法令，在法律上不能認為有股東
    會召開或有決議成立之情形而言。因必須先有符合成立要件
    之股東會決議存在，始有探究股東會決議是否有效或得撤銷
    事由之必要。故股東會決議不成立應為股東會決議瑕疵之獨
    立類型。我國公司法雖僅就決議之無效或撤銷有所規定，惟
    當事人如就股東會決議是否成立有爭執，以決議不成立為理
    由，提起確認股東會決議不成立之訴，應非法所不許（最高
    法院92年度台上字第1174號、94年度台上字第1821號、98年
    度台上字第1724號判決要旨參照）。是以，有關股東會決議
    是否有不成立之情形，為合法提起之確認訴訟。
(二)、查原告主張伊為被告公司之股東及董事，被告於99年8 月21
    日召開之股東常會所作成如附件所示有關承認98年度財務報
    表、追究相關人員及修改章程等三項決議，因該次股東會顯
    未達已發行股份總數過半數股東之出席，違反公司法第174
    條、第277 條第2 項規定，故系爭三項決議為不成立等語。
    被告則辯稱系爭股東會係由有召集權之董事會召集，並由董
    事長擔任主席，且確實有召開及作成決議之事實，則系爭股
    東會決議顯已成立。又股東會出席人數倘有不足法定數額，
    應屬股東會決議得撤銷之情事，原告提起本件訴訟顯已逾公
    司法第189 條所定除斥期間，並以前揭情詞置辯。經查，股
    東會係股份有限公司之法定必備之最高機關，自有會計表冊
    承認權、董事責任解除權及追究權，並對公司章程變更等事
    項有決定權，此觀公司法第228 條第1 項、第230 條第1項
    、第231 條、第277 條第1 項規定亦明。則系爭股東會決議
    是否成立即陷於不明確，原告能否主張系爭股東會決議不成
    立，攸關原告股東權益之行使，並與原告自身利害相關，對
    原告而言，其私法上之地位即有不安之狀態，且此不安之狀
    態，得以本件確認判決除去之，揆諸上開判例意旨，原告自
    有即受確認判決之法律上利益存在，合先敘明。
(三)、被告雖辯稱系爭決議事項第二項關於被告因遭台電公司予以
    停權3 年處分，而追究相關人員責任部分，係屬公司內部業
    務之執行，依公司法第202 條規定為董事會之職權，並非專
    屬股東會權限，且業經被告於99年7 月24日董監事會議決議
    通過在案，故原告就該項決議並無確認訴訟之利益云云。經
    查，被告於99年7 月24日召開99年臨時董監事會議就討論事
    項：「被告遭台電公司停權三年之因應及補救對策研討」作
    成結論，其中第一項記載：「本公司受台灣電力公司停權處
    分，主要係執行長黃立德及業務協理葉麗紅，對外履約未依
    規定執行所造成，公司之損失先由會計部門估算並授權董事
    長黃建德向股東會報告後，對執行長及相關人員追訴求償」
    等語；又於臨時動議中決議訂於99年8 月21日召開99年度股
    東會議，此有上開董監事會議紀錄影本1 紙在卷可按（見本
    院卷第47頁），可見上開被告公司董事會固已決議對原告及
    相關人員追訴求償，惟原告及相關人員對被告公司應負損害
    賠償範圍，仍待被告會計部門估算後交付系爭股東會進行討
    論；再斟酌董事會係股份有限公司之法定必備之執行業務機
    關，其雖有決定公司執行業務之權限，惟相對亦有向股東會
    報告之義務、召集股東會義務、會計上之義務，並依股東會
    之決議執行業務。是公司法規定，股東會除公司法另有規定
    外，由董事會召集之，而董事會於每會計年度終了後6 個月
    內須召開股東常會，提出營業報告書、財務報表，盈餘分派
    或虧損撥補之議案，由股東會議決承認，以解除董事、監察
    人責任或追究其等之責任，此觀公司法第171 條、第170 條
    第1 、2 項、第228 條第1 項、第230 條第1 項、第231 條
    規定自明；又股東會既為股份有限公司之最高意思機關，公
    司應否對董事提起訴訟，自當由其意思機關之股東會依法作
    成決議，公司法第212 條亦著有明文可參，故股份有限公司
    對董事之追訴求償，係屬股東會之權限。綜合上情，原告係
    被告公司之股東兼具董事，而被告公司股東常會是否承認董
    事會所提出之各項表冊，攸關得否解除或追究董事之責任，
    則被告公司是否追究原告有無失職責任或賠償責任，仍有待
    系爭股東會決定之。是被告辯稱原告就系爭決議第二項並無
    確認利益乙節，即非可取。
六、關於被告公司於99年8 月21日召開之股東常會所作成如附件
    所示之三項決議是否合法成立？
(一)、系爭股東會所為承認98年度財務報表及追究相關人員之決議
    部分，其出席股東持有股數，究竟有無達到公司法第174 條
    規定之應有代表已發行股份總數過半數之數額？
１、按股東會之決議，應有代表已發行股份總數過半數股東之出
    席，以出席股東表決權過半數之同意行之，公司法第174 條
    定有明文。且欠缺上開法條規定之普通決議所要求之最低數
    額即不得為決議，倘為所謂決議，應屬決議不成立，此有最
    高法院65年度台上字第1374號、69年台上字第1415號判決可
    資參照。次按股份為數人共有者，其共有人應推定一人行使
    股東之權利，公司法第160 條第1 項定有明文。再按繼承人
    有數人時，在分割遺產前，各繼承人對於遺產全部為公同共
    有，而各公同共有人之權利，及於公同共有物之全部，各公
    同共有人對於公同共有物無應有部分可言，此觀民法第1151
    條及第827 條第3 項之規定即明。又應繼分係各繼承人對於
    遺產之一切權利義務所得繼承之比例，並非對於個別遺產之
    權利比例。故各繼承人在分割遺產前，對於遺產並無應有部
    分（最高法院99年台上字第1586號裁判要旨參照）。
２、查系爭股東會召開當日親自出席股東有黃建德，委託出席股
    東有黃林淑貞，渠等所持有股份之股數分別為185,000 股、
    290,000 股，此有被告公司股東名簿、系爭股東會簽到簿，
    及委託書影本各1 份在卷可稽（見本院卷第19、52頁正反面
    ），則當日出席股份總數合計為475,000股，僅占被告已發
    行股份總數100萬股之47.5％，顯未達過半數之法定數額。
    是系爭股東會仍決議通過上開二項決議，既已違反前揭公司
    法第174條規定，則依公司法第175條第1項之規定，根本已
    不得為決議，除能否視為假決議為另一問題外，依前開說明
    ，要無成為決議之餘地，不生決議方法違法之問題，應屬決
    議不成立。從而，原告主張系爭股東會所為此二項決議不成
    立部分，為有理由，應予准許。
３、被告固辯稱股東黃建德、黃林淑貞分別自股東黃再益繼承取
    得64,000股，出席股東代表股數合計為603,000 股，占被告
    已發行股份總數60.3％，故系爭股東會決議合法有效云云。
    惟查，黃再益業於91年12月21日死亡，其於被告公司之股份
    計有256,000 股，而其合法繼承人有原告、黃建德、黃林淑
    貞、黃琪齡等4 人，且尚未辦理遺產分割登記等情，為兩造
    所不爭執，並有上開被告公司股東名簿及黃再益之除戶戶籍
    謄本、繼承系統表各1 份附卷可參（見本院卷第17、35至36
    頁），復經本院依職權向臺灣士林地方法院查詢有無受理被
    繼承人黃再之拋棄或限定繼承事件，並調閱相關案卷資料附
    卷足憑（見本院卷第95至102 頁），則依上開法文規定及說
    明，於遺產分割前，被繼承人黃再益之股份為其全體繼承人
    所公同共有，且各公同共有人對於黃再益之股份並無應有部
    分。是被告將股東黃建德及黃林淑貞各自基於繼承黃再益所
    有被告公司之股份比例計入系爭股東會之出席股份數額，尚
    乏依據，委無可採。
(二)、系爭股東會所為公司章程修改之決議部分，是否因未達公司
    法第277 條第2 項所定出席股東之股份數額而不成立？
１、按公司非經股東會決議，不得變更章程。前項股東會之決議
    ，應有代表已發行股份總數三分之二以上之股東出席，以出
    席股東表決權過半數之同意行之，公司法第277 條第1 、2
    項定有明文。次按公司為公司法第185 條第1 項所列之行為
    ，而召開股東會為決定時，出席之股東，不足代表已發行股
    份總數三分之二以上，乃違反公司法第185 條第1 項之規定
    ，而為股東會之決議方法之違法，依公司法第189 條規定，
    僅股東得於決議之日起一個月內，訴請法院撤銷之，而不屬
    於同法第191 條決議內容違法為無效之範圍（最高法院63年
    台上字第965 號判例參照）。準此，公司股東會為特別決議
    ，固亦須有法定數額以上股份之股東出席，始得為之，惟欠
    缺此項定額所為決議，係屬股東會決議方法之違法，股東得
    於決議日起一個月內，訴請法院撤銷之。
２、查被告公司於99年8月21日召開系爭股東常會關於公司章程
    修改決議部分，該次股東會之出席股份總數合計為475,000
    股，占被告已發行股份總數100萬股之47.5％，已如前述，
    雖未達公司法第277條第2項所定之出席股東之股份額，然屬
    股東會決議方法之違法，非決議不成立，僅股東得依公司法
    第189條規定，於自決議成立起一個月內訴請法院撤銷之。
    惟原告迄至100年1月20日始向法院提起本件訴訟（見本院卷
    第3頁右上方收狀戳），顯已逾前開除斥期間，而此項決議
    既未於法定期間內被撤銷，自屬有效。從而，原告確認系爭
    股東會所為第三項決議不成立部分，尚乏依據，應予駁回。
七、綜上所述，原告訴請確認被告於99年8月21日下午五時召開
    之99年股東常會所為如附件所示第一、二項決議不成立，此
    一部份之請求，為有理由，應予准許。逾此部分之請求，則
    屬無據，應予駁回。
八、本件事證已臻明確，兩造其餘主張陳述及所提之證據暨攻擊
    防禦方法，經本院審酌後，認為與本案判斷結果無影響，爰
    不予一一論述，附此敘明。
九、據上論結，本件原告之訴為一部有理由，一部無理由，依民
    事訴訟法第79條，判決如主文。
中    華    民    國    100   年    7     月    22    日
                  民事第三庭    法  官  邱育佩
以上正本係照原本作成
如對本判決上訴，須於判決送達後20日內向本院提出上訴狀
中    華    民    國    100   年    7     月    22    日
                                書記官  彭麗紅